【裁判字號】    99,台上,2056
【裁判日期】    990408
【裁判案由】    殺人未遂等罪
【裁判全文】
最高法院刑事判決            九十九年度台上字第二０五六號
上  訴  人  台灣高等法院檢察署檢察官
上  訴  人
即  被  告  甲○○
被      告  乙○○
上列上訴人等因被告等殺人未遂等罪案件，不服台灣高等法院中
華民國九十九年一月二十九日第二審更審判決（九十八年度上更
(一)字第四八０號，起訴及追加起訴案號：台灣基隆地方法院檢察
署九十六年度偵字第五六六九號、九十七年度偵字第四０九六號
），提起上訴，本院判決如下：
    主  文
原判決關於甲○○非法持有手槍及乙○○部分均撤銷，發回台灣
高等法院。
其他上訴駁回。
    理  由
一撤銷部分：
本件原判決撤銷第一審關於上訴人即被告甲○○、被告乙○○共
同未經許可，持有槍、彈部分之科刑判決，改判分別依想像競合
犯關係，從一重論處甲○○未經許可，持有手槍罪刑及諭知乙○
○無罪，固非無見。
惟查：(一)、原判決理由謂證人黃意成、陳詠絮雖均證稱：乙○○
有以筆談方式詢問其等要不要用錢買槍云云，但扣案槍、彈為甲
○○攜帶至現場，並掏出槍枝拍打於桌上，業經原判決認定無訛
，並無證據證明乙○○於詢問證人黃意成、陳詠絮時，即知悉甲
○○持有扣案槍、彈。且「知情」與「共同持有犯意之聯絡」並
不相同，所謂「犯意之聯絡」，至少係指二人間就某特定事物之
意思表示有所合致，而「知情」，則僅係其中一方心理單純之認
知行為而已，故縱乙○○於甲○○掏出槍枝後，知悉其持有槍、
彈一事，亦不當然即得推論二人確有共同持有之犯意聯絡。而扣
案之槍、彈及槍彈鑑定書亦僅能證明扣案之制式槍枝、子彈具殺
傷力之事實，無法證明槍、彈所有權之歸屬。復查無其他積極證
據足以認定乙○○有公訴人所指涉之犯行，不能證明犯罪，自應
諭知乙○○無罪，及論處甲○○單獨持有槍、彈罪刑。然原判決
事實認定甲○○與乙○○係朋友關係，因乙○○友人綽號「小珍
」之聾啞女子李翠珍，與同為聾啞之男子李樹水同居人蔡淑媛間
，有新台幣（下同）十萬元之會款債務糾紛，蔡淑媛曾清償一萬
五千元予李翠珍。嗣蔡淑媛死亡，李翠珍即委託乙○○及瘖啞人
游文豐、袁行知等人至基隆市○○區○○路四號聾啞人黃意成、
陳詠絮夫妻經營之日進寶油漆店，向李樹水索討剩餘之八萬五千
元欠款。李樹水乃於民國九十六年七月間，在基隆市火車站前，
代為償還一萬元給受李翠珍委託之袁行知。但李翠珍及游文豐、
袁行知、乙○○等人，仍不斷向李樹水索討剩餘款項，李樹水因
此避不見面。乙○○、李翠珍、游文豐及袁行知等人無法得知李
樹水行蹤，竟以黃意成為李樹水友人之故，要求黃意成代李樹水
償還所剩之七萬五千元，並多次至黃意成經營之日進寶油漆店內
索討。九十六年十一月一日下午，由乙○○委託因涉嫌販毒及強
盜案，而遭台灣板橋地方法院及檢察署通緝之甲○○，一同至基
隆市欲向黃意成、陳詠絮索討該筆款項。甲○○為遂求索得款項
之目的，將其所持有、內裝有口徑 9㎜制式子彈四顆（一顆經甲
○○擊發，僅採得彈殼；一顆經內政部警政署刑事警察局採樣試
射）之以色列IMI廠製傑立寇（JERICHO）941FBL型、口徑 9㎜制
式半自動手槍一支（槍枝管制編號：0000000000；原槍枝號碼已
磨滅，經以電解腐蝕法重現結果，研判為00000000號），置於隨
身攜帶之格子條紋背包內（該背包係由甲○○透過乙○○，在乙
○○住處向李翠珍借用後，交予甲○○使用），再與乙○○、李
翠珍，從台北一同駕駛乙○○租來之車號不詳黑色小客車至日進
寶油漆店。同日下午五時許，甲○○等三人先將車輛停放在日進
寶油漆店對面馬路邊，由乙○○及李翠珍先進入日進寶油漆店，
李翠珍以手語、乙○○則以自行攜帶之紙筆，輪流向黃意成、陳
詠絮詢問李樹水去向，並一再要黃意成夫妻代李樹水償還剩餘款
項，黃意成夫妻則以不知李樹水所在，及表明無義務替李樹水還
債，而拒絕二人索討，李翠珍見無法達到討債目的，乃先行回到
車上。此時甲○○將上開裝有前述具殺傷力之制式手槍及子彈之
背包，側背放於腹部前面，進入日進寶油漆店內，並在店內四處
走動、觀察，然後站在乙○○與黃意成夫妻筆談之桌子旁邊。乙
○○繼續與黃意成夫妻以紙筆商談，要求黃意成替李樹水還錢。
黃意成以無義務代償，且先前已代償三萬元，游文豐等人並簽立
協定書，保證不會再至店內索討、騷擾，故表明拒絕給付。乙○
○見黃意成夫妻態度堅決，竟與甲○○共同意圖為自己不法之所
有，並基於恐嚇取財之犯意連絡，由乙○○於紙上詢問黃意成夫
妻是否要買槍，黃意成夫妻未料乙○○等人真持有槍、彈，誤以
為乙○○係開玩笑之語，陳詠絮即用簡單之手語及以手掏弄自己
口袋之動作，表示無錢購買。甲○○見狀，即從背包內取出上開
手槍，用力往櫃臺桌子上拍打，以此恐嚇黃意成夫妻（見原判決
第二、三頁）。上開認定如果無訛，顯表示乙○○事先知悉甲○
○持有上開槍、彈，置於上開背包內。則其向李翠珍借用上開背
包交予甲○○使用，能否謂與甲○○無共同持有上開槍、彈之犯
意聯絡及行為分擔，饒有研求餘地。尤以上開事實既謂「黃意成
夫妻未料乙○○等人真持有槍、彈，誤以為乙○○係開玩笑之語
，……」（見原判決第三頁第十二、十三行），已認定乙○○與
甲○○共同持有槍、彈，乃竟判決論處甲○○單獨持有槍、彈罪
刑及諭知乙○○被訴持有槍、彈部分無罪，亦屬矛盾。究竟就持
有槍、彈部分，乙○○與甲○○是否為共同正犯，原審仍有調查
審認之必要。上訴意旨指摘原判決此部分不當，為有理由，應認
原判決關於甲○○非法持有手槍及乙○○部分，仍有撤銷發回之
原因。
二駁回部分：
按刑事訴訟法第三百七十七條規定，上訴於第三審法院，非以判
決違背法令為理由，不得為之。是提起第三審上訴，應以原判決
違背法令為理由，係屬法定要件。如果上訴理由書狀並未依據卷
內訴訟資料，具體指摘原判決不適用何種法則或如何適用不當，
或所指摘原判決違法情事，顯與法律規定得為第三審上訴理由之
違法情形，不相適合時，均應認其上訴為違背法律上之程式，予
以駁回。甲○○就殺人未遂部分上訴意旨略以：(一)、原判決以「
因本案扣案槍枝擊發後，業經證人莊俊鴻、羅清杠觸碰、搶奪射
擊殘跡及槍枝上之指紋恐因此而滅失」認無鑑定之必要。但查莊
俊鴻、羅清杠觸碰、搶奪係扣案「槍枝」，而非甲○○之「手」
，雖指紋會有遭破壞之虞，唯甲○○虎口部位在警局即已驗測無
射擊痕跡反應，原則上應認其當時並未開槍射擊。(二)、證人郭錦
源、莊俊鴻於警詢、偵查時，證詞互相矛盾，郭錦源於警詢供稱
：「……我抓住嫌犯左手，另一男子抓住嫌犯右手，由愛四路二
四號往仁愛三路方向走去，走至仁愛三路二四號前〈白馬電玩店
〉，嫌犯趁機掙脫並稱要開槍，與我同行的人，緊抓他的右手，
我因曾擔任過憲兵就將嫌犯摔倒在地，在摔倒同時該嫌就從他隨
身的背包內取出槍枝，朝我腹部開了一槍……」（見偵查卷第二
十九頁），與其於偵查中供稱：「……因為他的手槍是朝我正面
腹部的方向……，所以在我他的腿，他要跌下去的同時，手槍
發射，也因為這樣所以子彈才偏下，從我左邊腹部部位旁邊往下
射，我才沒有被射到……」（見同上卷第一一八頁），及證人莊
俊鴻於偵查中供稱：「……被告是右手拿槍，他的雙手被我們壓
在地上，但他槍口朝左上……」不符，究竟該子彈之彈道是朝上
或朝下，上開證人之證詞差異相當大，顯然兩人均未看清楚槍枝
是如何擊發。(三)、原判決既認定「甲○○為求脫逃乃對莊俊鴻與
郭錦源二人稱伊有手槍，如不放手，則將開槍等語。」，可知甲
○○應有考慮到開槍會致人於死之危險，是以事先警告威嚇，其
無殺人犯意應甚為明確。又原判決既認定甲○○遭二人壓制在地
時開槍，則莊、郭二人見甲○○有槍，基於本能，自然會隱身在
其身後，則縱然甲○○朝「左上」外開槍，衡情其左上處應無人
，則至多亦只能判定「對空鳴槍」之威嚇用意，亦即甲○○並無
對「人」射擊之不確定故意，應甚明確，否則甲○○可能會先射
擊到自身，甲○○至愚，亦不可能開槍「自傷」，故原判決認為
甲○○有殺人之不確定故意乙節，與經驗法則並不相合。(四)、基
隆市警察局第一分局隨案移送之監視錄影光碟，經甲○○於原審
前審之辯護人聲請拷貝，檢視係選舉蒐證之錄影光碟，與本案無
關，至於該分局依監視器翻拍之現場照片，均為雙方扭打後之情
形，不足證明甲○○有開槍射擊云云。惟查原判決維持第一審論
處甲○○殺人未遂罪刑之判決，駁回其在第二審之上訴。已詳敘
認定犯罪事實之依據及憑以認定之理由。並對其否認殺人未遂之
辯詞，如何不足採信；其如何具不確定殺人犯意；如何難以其左
右手虎口未檢出射擊殘跡，遽認定其未開槍射擊；聲請將扣案槍
枝送鑑定試射，以查試射者手虎口有無射擊殘跡，及鑑定該槍枝
上有無甲○○指紋，如何無必要；證人羅清杠、莊俊鴻、郭錦源
於原審之證詞，如何為迴護甲○○之詞，不足採信；白馬遊樂廣
場前監視錄影光碟係附於第一審九十六年度訴字第一二０七號卷
(一)（原判決誤載為「卷(二)」）第三五０頁，翻拍照片則附於台灣
基隆地方法院檢察署九十六年度偵字第五六六九號卷第一０二至
一０八頁。雖監視器因距離及角度關係，未能清楚看見甲○○有
無手持槍枝，然如何無從據為其有利之證據；均已依據卷內資料
予以指駁及說明。從形式上觀察，原判決並無任何違背法令之處
。查莊俊鴻、郭錦源於警詢及偵查中所述，僅有枝節上之不符，
對甲○○持槍射擊之基本事實證述，並無二致，要難以該枝節上
不符，即謂彼等證詞互相矛盾，而不足採。上訴意旨置原判決之
論敘於不顧，仍執陳詞為事實上之爭辯，並對原審採證認事之職
權行使，任意指摘，難謂已符合首揭法定上訴要件，甲○○此部
分上訴違背法律上之程式，應予駁回。
據上論結，應依刑事訴訟法第三百九十五條前段、第三百九十七
條、第四百零一條，判決如主文。
中    華    民    國  九十九  年    四    月    八    日
                      最高法院刑事第二庭
                          審判長法官  莊  登  照
                                法官  陳  世  淙
                                法官  徐  昌  錦
                                法官  許  錦  印
                                法官  蘇  振  堂
本件正本證明與原本無異
                                      書  記  官
中    華    民    國  九十九  年    四    月   十二   日
                                                      K

司法院資訊處製作；財團法人民間司法改革基金會備份。
